臺灣士林地方法院民事簡易判決
                                    111年度士簡字第159號
原      告  陳安妮  



訴訟代理人  鄒雨靜  
            陳榮源  
被      告  陳榮裕  

上列當事人間確認本票債權不存在事件，本院於民國111年5月19
日言詞辯論終結，本院判決如下：
    主  文
確認被告持有原告所簽發如附表所示本票對原告之本票債權不存
在。
訴訟費用新臺幣柒仟零陸拾元由被告負擔。　
    事實及理由要領
一、按本於票據有所請求而涉訟者，得由票據付款地之法院管轄
    ，民事訴訟法第13條定有明文；又本票未載付款地者，以發
    票地為付款地，未載發票地者，以發票人之營業所、住所或
    居所所在地為發票地，票據法第120 條第5 項、第4 項亦有
    明文。查原告所簽發如附表所示之本票（下稱系爭本票），
    並未記載付款地及發票地，僅記載發票人即原告之住所為臺
    北市○○區○○○路000巷0號，則依前揭之規定，系爭本票之發
    票人即原告之住所為臺北市大同區，本院自有管轄權。次按
    ，確認法律關係之訴，非原告有即受確認判決之法律上利益
    者，不得提起之，為民事訴訟法第247條第1項本文所明定；
    所謂即受確認判決之法律上利益，係指因法律關係之存否不
    明確，致原告在私法上之地位有受侵害之危險，此項危險得
    以對於被告之確認判決除去之而言（最高法院109年度台上
    字第1779號判決意旨參照）。查被告執有系爭本票，而原告
    否認系爭本票之票據債權存在，則兩造就系爭本票票據債權
    存否之爭執，已使原告在私法上地位處於不安狀態，且此種
    不安狀態，能以確認判決除去之，是原告提起本件確認之訴
    即具有確認利益，合先敘明。
二、原告起訴主張：被告為訴外人即原告之父陳榮源之胞兄，被
    告持有系爭本票係因訴外人陳榮源名下臺北市○○區○○段0○段
    000○000地號土地及其上臺北市○○區○○段000○號建物（下稱
    系爭不動產）遭法院查封拍賣，訴外人陳榮源為委託被告以
    被告名義買回系爭不動產，乃匯款新臺幣（下同）800萬元
    予被告及其配偶，並約定將系爭不動產暫時登記於被告名下
    ，之後再將系爭不動產移轉登記予原告及其妹妹陳亞妮，詎
    被告事後要求原告及其父母、妹妹等4人各自簽立面額均為6
    0萬元，共計240萬元之本票予被告後，被告始同意履行上開
    約定辦理系爭不動產之過戶，原告於此不得已之情形下始簽
    立系爭本票，然兩造間並無債權債務關係，系爭本票並無原
    因關係存在，被告自不得主張任何票據權利，爰以系爭本票
    原因關係不存在為據提起本件訴訟，請求確認被告持有原告
    所簽發系爭本票債權不存在，並聲明求為判決如主文第1項
    所示。
三、被告則以：原告簽發系爭本票係因訴外人陳榮源積欠自85年
    1月起委託訴外人陳榮源管理之臺北市○○區○○路000號及臺北
    市○○區○○路00號房屋之房租收入，嗣經訴外人陳榮源自行計
    算後同意以480萬元作為租金收入總額，且允諾先返還上開
    租金收入之部分金額240萬元（下稱系爭租金債權）予被告
    ，並簽有協議書為證，並由地政士徐雲振協調後開立成4張
    各60萬元之本票等語資為抗辯，並聲明駁回原告之訴。
四、得心證之理由：
　㈠按票據債務人不得以自己與發票人或執票人之前手間所存抗
    辯之事由對抗執票人，票據法第13條前段定有明定。而依票
    據法第13條前段規定之反面解釋，票據債務人祇不得以自己
    與發票人或執票人之前手間所存抗辯之事由對抗執票人，若
    以其自己與執票人間所存抗辯之事由資為對抗，則非法所不
    許。又票據乃文義證券及無因證券，票據上之權利義務悉依
    票上所載文義定之，與其基礎之原因關係各自獨立，票據上
    權利之行使不以其原因關係存在為前提，執票人行使票據上
    權利時，就其基礎之原因關係確係有效存在不負舉證責任；
    若票據債務人以自己與執票人間所存抗辯之事由對抗執票人
    ，依票據法第13條規定觀之，固非法所不許，惟仍應先由票
    據債務人就該抗辯事由負舉證之責任，必待為票據基礎之原
    因關係確立後，法院就此項原因關係進行實體審理時，當事
    人於該原因關係是否有效成立或已否消滅等事項有所爭執，
    始適用各該法律關係之舉證責任分配原則（最高法院107年
    度台上字第1584號判決意旨參照）。本件原告簽發系爭本票
    並交予被告收執之事實，此有本院110年度司票字第12444號
    裁定及卷附之本票影本為證，且為兩造所不爭執，可認兩造
    間為系爭本票之直接前後手，揆諸前揭之說明，原告自得以
    其與被告間之票據基礎原因關係不存在之事由對抗被告。
　㈡原告主張其與被告間並無債權債務關係，僅因被告要求其簽
    發本票始願配合辦理系爭不動產過戶事宜，而簽發系爭本票
    之事實，雖經被告否認在卷，並提出協議書為證，然依卷附
    之協議書所載，租金債權之債務人為原告之父陳榮源，並由
    原告之母鄒雨靜同意支付，而該協議書之協議人欄僅有原告
    之母鄒雨靜及被告之簽名，並無原告之簽名，參以被告於本
    院言詞辯論期日自承該240萬元租金為原告之父母所積欠等
    語，自難認原告即因此同受該協議書所載租金債權債務內容
    之拘束；況證人即協議書之見證人徐雲振於本院言詞辯論期
    日亦證稱：其受託處理系爭不動產之法拍移轉物權登記，當
    初協議由原告之母出資買回，系爭不動產先暫時登記於被告
    名下，之後再移轉登記予原告，嗣於系爭不動產登記於被告
    名下後，被告始要求簽立協議書，並要求將240萬元租金債
    權增列為協議內容，且表示若未簽署協議書及本票，被告就
    不會提供資料辦理系爭不動產過戶予原告，原告（應為原告
    之母）雖不願簽該協議書，但為辦理系爭不動產之過戶事宜
    ，所以還是簽立該協議書等語，足見原告確僅為令被告配合
    辦理系爭不動產之過戶事宜而簽發系爭本票；又系爭不動產
    之法拍價金800萬元，業由原告之母鄒雨靜所支付乙情，此
    為被告所不否認，並有原告所提出之無摺存入憑條及匯款申
    請書影本在卷可稽，足見兩造就取得系爭不動產之代價已無
    債權債務關係之存在，而被告迄今亦未指出兩造間就系爭不
    動產之過戶尚有何其他債權債務之存在，是原告主張因系爭
    本票無原因關係存在，而認被告持有系爭本票之債權不存在
    ，尚屬可採。從而，原告依上開法律關係，求為判決如主文
    第1項所示，為有理由，應予准許。
五、本件事證已臻明確，兩造其餘攻擊防禦方法及舉證，經核與
    判決結果不生影響，無逐一論列之必要，併予敘明。　
六、本件係就民事訴訟法第427條第2項適用簡易程序所為被告敗
    訴之判決，另依同法第78條之規定職權確定訴訟費用額為70
    60元（計有：第一審裁判費6500元、證人日旅費560元【計
    算式：6500元＋560元＝7060元】），應由被告負擔。
中　　華　　民　　國　　111 　年　　6 　　月　　16　　日
                  士林簡易庭  法  官  黃雅君
　　　　　　　　　
以上正本係照原本作成。　　　　　　　　　
如不服本判決，應於判決送達後20日內，向本院提出上訴狀並應
記載上訴理由，如於本判決宣示後送達前提起上訴者，應於判決
送達後20日內補提上訴理由書（須附繕本）。
中　　華　　民　　國　　111 　年　　6 　　月　　16　　日
                              書記官  吳俊明
　　　　　　　　　　　　　　　
附表
發票日 票面金額（新臺幣） 發票人 到期日 備註 108年12月4日 600000元 陳安妮 109年12月30日 免作成拒絕證書